ACORDAO-COMPLETO-2513352

ACÓRDÃO 2706/2021 ATA 45/2021 - PLENÁRIO

VISTOS, relatados e discutidos estes autos de Monitoramento do cumprimento da determinação prolatada pelo item 9.6 do Acórdão 2401/2020-TCU-Plenário, proferido no TC-Processo 014.687/2017-8, que tratou de representação formulada pela Secretaria de Controle Externo da Saúde (SecexSaúde) , dando conta de possíveis irregularidades ocorridas no âmbito do Ministério da Saúde (MS) , relacionada à contratação direta da Empresa Blau Farmacêutica Ltda. para fornecimento de alfaepoetina humana 2.000 UI e 4.000 UI,
ACORDAM os Ministros do Tribunal de Contas da União, reunidos em sessão do Plenário, ante as razões expostas pelo Relator, em:
9.1. acolher as justificativas apresentadas em cumprimento ao subitem 9.6.1 do Acórdão 2401/2020-TCU-Plenário em relação aos atrasos nas entregas dos lotes de 485.280 frascos e 454.404 frascos de alfaepoetina 4.000UI destinados ao Serviço de Armazenamento e Distribuição de Medicamentos do Ministério da Saúde (SADM/MS) ;
9.2. rejeitar as justificativas apresentadas em cumprimento ao subitem 9.6.1 do Acórdão 2401/2020-TCU-Plenário, considerando não justificado o atraso de 21 dias na entrega do lote de 736.464 frascos de alfaepoetina 4.000UI destinados ao SADM/MS;
9.3. determinar ao Ministério da Saúde que dê cumprimento, no prazo de 90 (noventa) dias contados da notificação deste Acórdão, ao disposto no subitem 9.6.2 do Acórdão 2401/2020-TCU-Plenário, em relação ao atraso de 21 dias na entrega do lote de 736.464 frascos de alfaepoetina 4.000UI destinados ao SADM/MS;
9.4. dar prosseguimento ao presente monitoramento; e
9.5. dar ciência desta deliberação ao Ministério da Saúde.

Monitoramento de acórdão que tratou de representação acerca de possíveis irregularidades ocorridas em contratação direta para fornecimento de alfaepoetina humana 2.000 UI e 4.000 UI.

Ministério da Saúde.

3. Interessado: Tribunal de Contas da União.

13.1. Ministros presentes: Ana Arraes (Presidente), Walton Alencar Rodrigues, Augusto Nardes, Aroldo Cedraz, Raimundo Carreiro, Bruno Dantas e Jorge Oliveira.
13.2. Ministros-Substitutos convocados: Augusto Sherman Cavalcanti (Relator) e André Luís de Carvalho.

AUGUSTO SHERMAN

Adoto como relatório a instrução elaborada pela SecexSaúde (peça 8) , transcrita a seguir, a qual recebeu a aprovação dos dirigentes daquela unidade técnica.
	"INTRODUÇÃO
1.	Cuidam os autos de monitoramento da determinação encaminhada pelo item 9.6 do Acórdão 2401/2020-TCU-Plenário, de 9/9/2020, da relatoria do Ministro-Substituto Augusto Sherman Cavalcanti, proferido no TC Processo 014.687/2017-8, que tratou de representação formulada por esta Secretaria de Controle Externo da Saúde (SecexSaúde) , sobre possíveis irregularidades ocorridas no âmbito do Ministério da Saúde (MS) , relacionada à contratação direta da empresa Blau Farmacêutica Ltda, para fornecimento de alfaepoetina humana  2.000 UI e 4.000 UI, nos valores globais de R$ 2.750.851,05 e 63.509.560,80, respectivamente. 	
HISTÓRICO
2.	A questão central da representação que deu que origem ao presente monitoramento (TC Processo 014.687/2017-8) foi a contratação, por dispensa de licitação, do fornecimento do fármaco alfaepoetina humana nas apresentações 2.000UI e 4.000UI junto a fornecedor privado, sem que a situação emergencial que justificou a contratação direta estivesse caracterizada, em razão da existência do fármaco no Instituto Bio-Manguinhos, da Fundação Oswaldo Cruz (Fiocruz) , vinculada ao Ministério da Saúde (MS) , produzidos com recursos descentralizados pelo MS no âmbito do Termo de Execução Descentralizada (TED) 03/2016. 
3.	Naquele processo, ao apurar a irregularidade acima mencionada, surgiram ainda as questões relacionadas à exigência desarrazoada quanto ao prazo de entrega dos fármacos, aos atrasos na entrega dos produtos adquiridos por meio da contratação questionada, ao descumprimento de medida cautelar adotada por este Tribunal, ao cancelamento do TED 3/2016 por pessoa que não detinha competência para o ato, e à perda de parte dos fármacos produzidos pelo Bio-Manguinhos.
4.	Diante dessas ocorrências, no exame de mérito daqueles autos, esta Unidade Técnica propôs medidas sancionatórias, constituição de processo apartado e determinação ao Ministério da Saúde para que autuasse processo administrativo com vistas a aplicar a sanção contratual prevista para o atraso no adimplemento do ajuste firmado por meio do Contrato 55/2017.
5.	O Ministro-Substituto Augusto Sherman Cavalcanti, todavia, não acatou integralmente a proposta acima mencionada. E, pelas razões expostas na proposta de deliberação desse relator, pelo Acórdão 2401/2020-TCU-Plenário, decidiu:
 (...) 
9.1. acolher as razões de justificativa apresentadas por Renato Alves Teixeira Lima e Mirna Poliana Furtado de Oliveira quanto à contratação por dispensa de licitação;
9.2. afastar as responsabilidades de Marco Antônio de Araújo Fireman, Renato Alves Teixeira Lima e Mirna Poliana Furtado de Oliveira Martins em relação à exigência desarrazoada com relação ao prazo de entrega;
9.3. acolher as razões de justificativa de Marco Antônio de Araújo Fireman em relação à audiência sobre a suposta decisão de cancelamento do Termo de Execução Descentralizada 03/2016;
9.4. acolher as razões de justificativa apresentadas por Emmanuel de Oliveira Carneiro em relação ao descumprimento de medida cautelar adotada pelo Tribunal, aproveitando-se desse acolhimento, nos termos do art. 161 do Regimento Interno do TCU, Ricardo José Magalhães Barros e Renato Alves Teixeira Lima;
9.5. conhecer da presente representação, por satisfazer os requisitos de admissibilidade previstos nos arts. 235 e 237, inciso VI, do Regimento Interno deste Tribunal, e no art. 103, § 1º, da Resolução - TCU 259/2014, para, no mérito, considerá-la parcialmente procedente;
9.6. determinar ao Ministério da Saúde que:
9.6.1. apresente a este Tribunal, no prazo de 30 (trinta) dias, justificativa, acompanhada de elementos probatórios, para a não aplicação da multa contratual em razão do atraso na entrega, pela contratada, da alfaepoetina 4.000UI, objeto do Contrato 55/2017, no Serviço de Administração e Distribuição de Medicamentos do Ministério da Saúde (SADM) ;
9.6.2. na impossibilidade de apresentar a justificativa mencionada no subitem acima, com fundamento no art. 250, inciso II, do Regimento Interno do TCU, e diante do disposto no art. 86 da Lei 8.666/1993, autue processo administrativo com vistas a aplicar a sanção contratual prevista para o atraso no adimplemento do ajuste firmado por meio do Contrato 55/2017, devendo informar a este Tribunal as medidas adotadas e os resultados obtidos, em até 90 dias, sob pena de responsabilização solidária, devendo, no âmbito do processo, ser oportunizado à empresa o direito de manifestação com relação aos pontos apresentados nos parágrafos 15-25 da peça 207, transcrita no relatório parte deste Acórdão;
9.7. determinar à SecexSaúde que autue processos apartados para a adequada apuração dos possíveis danos decorrentes do descarte de 368.880 frascos de alfaepoetina 10.000UI, por perda da validade, bem como pela constatação de possível sobrepreço no âmbito dos Contratos 55/2017 e 63/2017;
 (...) 
6.	Em atendimento ao item 9.7 acima, autuou-se o TC Processo 026.225/2021-2.
7.	O presente processo foi então autuado para monitorar a determinação encaminhada pelo item 9.6, subitens 9.6.1 e 9.6.2, do referido decisum.
8.	O acórdão foi encaminhado ao Secretário Executivo do Ministério da Saúde, para manifestação sobre os referidos itens. Em resposta, o Ministério da Saúde encaminhou documentação presente na peça 5. 
EXAME TÉCNICO
9.	Destacamos em seguida, a análise dos documentos encaminhados pelo Ministério da Saúde em relação às determinações do Acórdão 2401/2020-TCU-Plenário, quanto ao fornecimento de alfaepoetina 4.000UI (1.676.160 frascos) ao Serviço de Armazenamento e Distribuição de Medicamentos do Ministério da Saúde, no âmbito do Contrato 55/2017.
2- ANÁLISE DO ATENDIMENTO DAS DELIBERAÇÕES
2.1-Deliberação: item 9.6, subitens 9.6.1 e 9.6.2 do Acórdão 2401/2020-TCU-Plenário.
2-2-Situação que deu ensejo à deliberação: 
10.	O Contrato 55/2017, firmado em 11/5/2017, entre o Ministério da Saúde e a Blau Farmacêutica, tinha por objeto o fornecimento de 3.994.312 frascos de alfaepoetina 4.000UI, no prazo de 30 (trinta) dias de sua assinatura (10/6/2017) , dos quais 1.676.148 frascos seriam entregues ao Serviço de Armazenamento e Distribuição de Medicamentos do Ministério da Saúde (Sadm/MS) , referente a estoque estratégico e o restante às Secretarias Estaduais de Saúde (peça 5, p. 9-18) .
11.	A SecexSaúde, conforme instrução de peça 207, ao analisar a execução contratual, com base na documentação comprobatória de todas as entregas realizadas no âmbito dos contratos 55/2017 e 63/2017 (notas fiscais, ordens bancárias e outros) , destaca regularidade nas entregas às Secretarias Estaduais de Saúde.
12.	Quanto à parcela entregue ao SADM, constatou-se atraso no adimplemento do objeto do Contrato 55/2017 pela Blau Farmacêutica, de acordo com o relatório do fiscal do contrato (peça 199) e dos comprovantes de recebimentos (peça 159, p. 23-31) . Dos 1.676.148 frascos a serem entregues ao Sadm até 10/6/2017, 485.280 foram entregues em 13/6/2017 (peça 201) ; 454.404 frascos foram entregues em 3/7/2017, devido a acidente ocorrido em 13/6/2017 com o veículo que transportava a carga, conforme justificativas; como também os 736.464 frascos, conforme termo de recebimento (peça 202) , nesse caso sem nenhuma justificativa por parte da Blau Farmacêutica. Apesar dos atrasos evidenciados, os responsáveis pela fiscalização concluíram pela regularidade do contrato e em seguida foi realizado o pagamento (peça 203) . 
13.	Contudo, ressalta a instrução, a contratada estava sujeita a aplicação de multa moratória de 0,333% por dia de atraso. Nesse caso, considerando os atrasos ocorridos nas entregas, 485.280 em 13/6/2017 (3 dias) ; 454.404  em 3/7/2021 (3 dias, considerando as justificativas) e 736.464 (23 dias) , importariam em multas de R$ 77.082,36, R$ 72.177,99 e R$ 896.851,87, respectivamente, totalizando R$ 1.046.112,22. Acrescenta, ainda, considerando a contratação por dispensa, em razão da alegada situação emergencial, inaceitável que 41,96% do objeto tenha sido adimplido após o prazo e dessa parcela 43,96% entregue após 23 dias.
14.	Concluindo, propôs determinações ao Ministério da Saúde no sentido de constituir processo administrativo com vistas a aplicar a sanção contratual prevista para o atraso ocorrido. A instrução de peça 370, no mérito, manteve a proposta. Considerando essas instruções, o Tribunal proferiu o Acórdão 2401/2020-TCU-Plenário, TC Processo 014.687/2017-8, da relatoria do Ministro-Substituto Augusto Sherman Cavalcanti, e as determinações do item 9.6, subitens 9.6.1 e 9.6.2, objeto deste monitoramento.
2.3-Providências adotadas: 
15.	Nas justificativas, por meio da Nota Técnica 662/2020-CGCEAF/DAF/SCTIE/MS (peça 5, p. 5-8) e fundamentada no Relatório de Acompanhamento Técnico do Contrato 55/2017 (peça 5, p. 9-18) , em relação ao fornecimento de 1.676.148 frascos ao SADM/MS, o Ministério da Saúde ressalta inicialmente que estas ocorreram de forma parcelada, 485.280 frascos em 13/6/2017, com um dia de atraso e 1.190.880 (1.190.868) frascos em 3/7/2017, com 21 dias de atraso. Alega que, segundo a carta de 23/6/2017 da Blau Farmacêutica (peça 5, p. 35-39) , o agendamento da entrega de 939.684 frascos  foi realizado em 6/6/2017, sendo que o almoxarifado só possuía disponibilidade para 13/6/2017. Contudo, nesse dia ocorreu acidente com o veículo que transportava os medicamentos (com 454.404 frascos) , conforme Boletim de Ocorrência (peça 5, p. 61-110) , razão pela qual foi entregue apenas parte da entrega (485.280 frascos) em 13/6/2017. Com isso a entrega restante (454.404 + 736.464 frascos) foi agendada para 3/7/2017 data em que efetivamente ocorreu. Destaca, também, que o relatório do fiscal do contrato (peça 5, p. 9-18) entendeu regular a execução do contrato. Diante disso as justificativas foram aceitas.
2.4-Análise:
16.	Conforme informações acima, dos 1.676.148 frascos de alfaepoetina 4.000UI previstos para serem entregues ao Serviço de Armazenamento e Distribuição de Medicamentos do Ministério da Saúde (SADM) , no prazo de 30 dias da assinatura do Contrato 55/2017, de 11/5/2017, portanto até 12/6/2017,  485.280 foram entregues em 13/6/2017, 454.404 em 3/7/2017, em razão de acidente ocorrido em 13/5/2017 e 736.464 também em 3/7/2017, sem justificativas, com atraso de um dia nas duas primeiras e 21 dias na última, sem que fosse aplicada a multa moratória prevista de 0,333% por cada dia de atraso. 
17.	Assiste razão ao Ministério da Saúde ao defender que os atrasos foram de um dia e 21 dias. Considerando que a assinatura do contrato ocorreu em 11/5/2017 e diante do prazo máximo contratado (trinta dias) , a entrega deveria acontecer até 10/6/2017. Todavia, essa data correspondeu a um sábado, de forma que o primeiro dia útil posterior consistiu em 12/6/2017.
18.	No que se refere às demais informações apresentadas pelo Ministério das Saúde em suas justificativas, já eram conhecidas antes da prolação do acórdão em monitoramento, conforme instruções de peça 207 e 370, do TC Processo 014.687/2017-8. Além disso, o relatório de execução no qual a resposta se fundamenta é de 27/9/2017 e foi considerado no exame desta Unidade Técnica, conforme TC Processo 014.687/2017-8, peça 207, parágrafo 23. Portanto, não trouxe elementos novos, evidenciando descumprimento da determinação.
18.	Dessa forma, propõe-se considerar não cumprida a determinação do item 9.6, subitens 9.6.1 e 9.6.2 do Acórdão 2401/2020-TCU-Plenário e manter o monitoramento das deliberações.
CONCLUSÃO
19.	À vista das informações acima, restou apurado que os termos do Acórdão 2401/2020-TCU-Plenário não foram cumpridos, devendo ser mantido o monitoramento das deliberações.  
PROPOSTA DE ENCAMINHAMENTO
20.	Ante o exposto, submetem-se os autos à consideração superior propondo:
a) com fundamento no art. 243, do Regimento Interno/TCU, considerar não cumprida a determinação dispostas no item 9.6, subitens 9.6.1 e 9.6.2 do Acórdão 2401/2020-TCU-Plenário, da relatoria do Ministro-Substituto Augusto Sherman;
b) 	dar prosseguimento a este monitoramento;
c) com base na Portaria-Segecex 27/2009, apensar estes autos ao processo que deu origem à deliberação monitorada (TC Processo 014.687/2017-8) ; e
d) encaminhar cópia do acórdão que vier a ser prolatado ao Ministério da Saúde, destacando que o relatório e voto que o fundamentam podem ser acessados por meio do endereço eletrônico www.tcu.gov.br/acordãos e que, caso tenham interesse, o Tribunal pode encaminhar-lhe cópia desses documentos sem quaisquer custos."
	É o Relatório.

não consta.

Não atuou.

MONITORAMENTO DO CUMPRIMENTO DO ITEM 9.6 DO ACÓRDÃO 2.401/2020-TCU-PLENÁRIO. ACOLHIMENTO PARCIAL DAS JUSTIFICATIVAS PREVISTAS NO SUBITEM 9.6.1. NÃO ATENDIMENTO À DETERMINAÇÃO DO SUBITEM 9.6.2. AJUSTES NA DETERMINAÇÃO MONITORADA. CONTINUIDADE DO MONITORAMENTO.

MONITORAMENTO (MON)

Secretaria de Controle Externo da Saúde (SecexSaúde).

Trata-se de Monitoramento do cumprimento da determinação prolatada pelo item 9.6 do Acórdão 2401/2020-TCU-Plenário, proferido no TC-Processo 014.687/2017-8, que tratou de Representação formulada pela Secretaria de Controle Externo da Saúde (SecexSaúde) , dando conta de possíveis irregularidades ocorridas no âmbito do Ministério da Saúde (MS) , relacionadas à contratação direta da  Empresa Blau Farmacêutica Ltda. para fornecimento de alfaepoetina humana 2.000 UI e 4.000 UI.
2.	No âmbito do processo de representação, dentre outras ocorrências, foram constatados atrasos no fornecimento de 1.676.148 frascos de alfaepoetina 4.000UI previstos para serem entregues até 10/6/2017 ao Serviço de Armazenamento e Distribuição de Medicamentos do Ministério da Saúde (SADM/MS) , ocorridos da seguinte forma:
	a) 485.280 frascos foram entregues em 13/6/2017 (peça 201 do TC-Processo 014.687/2017-8) , o que importaria em multa de R$ 77.082,36 correspondentes a três dias de atraso;
	b) 454.404 frascos foram entregues em 3/7/2017, devido a acidente ocorrido em 13/6/2017 com o veículo que transportava a carga, conforme Boletim de Ocorrência (peça 5, pp. 61-110) , o que importaria em multa de R$ 72.177,99 correspondentes a três dias de atraso, ante a justificativa;
	c) 736.464 frascos foram também entregues em 3/7/2017, conforme termo de recebimento (peça 202 do TC-Processo 014.687/2017-8) , sem justificativas para o atraso, o que importaria em multa de R$ 896.851,87 correspondentes a 21 dias de atraso.
3.	Ante a não aplicação, por parte do Ministério da Saúde, da multa contratual em razão dos atrasos na entrega, conforme os prazos previstos no Contrato 55/2017, por meio do Acórdão 2401/2020-TCU-Plenário foi prolatada a seguinte determinação, objeto deste monitoramento:
	"9.6. determinar ao Ministério da Saúde que:
	9.6.1. apresente a este Tribunal, no prazo de 30 (trinta) dias, justificativa, acompanhada de elementos probatórios, para a não aplicação da multa contratual em razão do atraso na entrega, pela contratada, da alfaepoetina 4.000UI, objeto do Contrato 55/2017, no Serviço de Administração e Distribuição de Medicamentos do Ministério da Saúde (SADM) ;
	9.6.2. na impossibilidade de apresentar a justificativa mencionada no subitem acima, com fundamento no art. 250, inciso II, do Regimento Interno do TCU, e diante do disposto no art. 86 da Lei 8.666/1993, autue processo administrativo com vistas a aplicar a sanção contratual prevista para o atraso no adimplemento do ajuste firmado por meio do Contrato 55/2017, devendo informar a este Tribunal as medidas adotadas e os resultados obtidos, em até 90 dias, sob pena de responsabilização solidária, devendo, no âmbito do processo, ser oportunizado à empresa o direito de manifestação com relação aos pontos apresentados nos parágrafos 15-25 da peça 207, transcrita no relatório parte deste Acórdão."
4.	Nas justificativas apresentadas pelo Ministério da Saúde por meio da Nota Técnica 662/2020-CGCEAF/DAF/SCTIE/MS (peça 5, pp. 5-8) e fundamentada no Relatório de Acompanhamento Técnico do Contrato 55/2017 (peça 5, pp. 9-18) , foi informado que o atraso nas entregas realizadas no dia 13/6/2017 foi de apenas um dia, já que a data de entrega prevista (10/6/2017) correspondia a um sábado. Quanto ao atraso de 21 dias no lote de 736.464 frascos do medicamento, entretanto, não foi apresentada justificativa.
5.	Ante estes fatos, a SecexSaúde considera a determinação não cumprida, propondo a continuidade do monitoramento.
6.	Acolho o encaminhamento proposto pela unidade técnica, porém com os ajustes que considero pertinentes. 
7.	Entendo cabível, em razão das justificativas apresentadas, limitar a determinação monitorada ao lote entregue com 21 dias de atraso. Em relação aos dois outros lotes, verifica-se que o primeiro foi entregue com um dia de atraso, e não três, como avaliado por ocasião do julgamento do processo de representação. No segundo, com o acolhimento da justificativa acerca do acidente com o veículo transportador do lote, restou configurado atraso também de apenas um dia. Dessa forma, por economia processual, entendo que esses atrasos podem ser relevados no presente caso.
8.	Por essas razões, devem ser rejeitadas parcialmente as justificativas apresentadas em resposta ao subitem 9.6.1 do Acórdão 2401/2020-TCU-Plenário, com a adoção das providências determinadas no subitem 9.6.2 daquela decisão em relação ao lote de medicamentos de 736.464 frascos de alfaepoetina 4.000UI entregue com 21 dias de atraso não justificado.
	Ante o exposto, manifesto-me por que o Tribunal aprove o Acórdão que ora submeto à apreciação deste Colegiado.
TCU, Sala das Sessões, em 17 de novembro de 2021.
AUGUSTO SHERMAN CAVALCANTI 
Relator